臺灣臺北地方法院民事判決　　　　　　 95年度保險字第125號
原　　　　告　甲○○
　　　　　　　乙○○
　　　　　　　戊○○
兼法定代理人　劉麗麗原名：己.
原　　　　告　丙○○○
共　　　　同
訴 訟 代理人　許淑美律師
被　　　　告　國華產物保險股份有限公司
法 定 代理人　曾武仁（清理人財團法人保險事業發展中心代表
訴 訟 代理人　丁○○
上列當事人間給付保險金事件，本院於96年1月10日言詞辯論終
結，判決如下：
    主  文
原告之訴及假執行之聲請均駁回。
訴訟費用由原告負擔。
    事實及理由
甲、程序事項：
一、按訴狀送達後，原告不得將原訴變更或追加他訴，但被告同
    意者，不在此限，民事訴訟法第255條第1項第1款定有明文
    。又「保險業因業務或財務狀況顯著惡化，不能支付其債務
    ，或無法履行契約責任或有損及被保險人權益之虞時，主管
    機關得依情節之輕重，勒令停業派員清理」，保險法第149
    條第3項第3款定有明文。又保險業之清理，主管機關應指定
    清理人為之，清理人執行清理職務，有代表保險業為訴訟上
    及訴訟外一切行為之權，同法第149條之8第1項、第3項亦分
    別定有明文。經查，被告國華產物保險股份有限公司因業務
    財務狀況顯著惡化，不能支付其債務，及無法履行契約責任
    ，有損及被保險人之權益，業經主管機關行政院金融監督管
    理委員會依前開規定勒令停業清理，並委託財團法人保險業
    事業發展中心為清理人，依據保險法行使有關清理人之職權
    並辦理相關清理之工作，有行政院金融監督管理委員會民國
    94年11月18日公告附卷可稽。是原告追加國華產物保險股份
    有限公司為被告，並以財團法人保險事業發展中心董事長曾
    武仁為被告之法定代理人，業據被告同意在卷，參諸前揭規
    定，應予准許。
二、又被告之清理人財團法人保險事業發展中心雖於95年5月16
    日起將有效契約業務移轉予訴外人龍平安產物保險股份有限
    公司，惟並不包含以被告國華產物保險股份有限公司為被告
    之給付保險金訴訟案件等情，有財團法人保險事業發展中心
    95年12月8日函在卷足參。因此，本件被告國華產物保險股
    份有限公司仍為保險契約當事人，為保險金給付義務人，原
    告以該公司為被告，尚無不合，先予敘明。
乙、實體事項：
一、原告主張：
（一）被保險人陳進周於93年12月14日晚間，與同事聚餐後騎乘
      其所有之車號NR2-780號重型機車，沿桃園縣桃園市○○
      路由南向北行駛，途經桃園縣桃園市○○路○段38號桃園
      高中前彎道時，偏駛入對向車道，適有訴外人胡雙貴駕駛
      車號L8-6540號自用小客車沿成功路由北向南行駛而來，
      胡雙貴疏未注意行經彎道應減速慢行，因而與陳進周騎乘
      之重型機車發生撞擊，詎胡雙貴肇事後竟未下車查看，駕
      車逃逸而去，嗣經路人記下車號而為警查獲。陳進周送往
      桃園敏盛綜合醫院急救，嗣轉至行政院國軍退除役官兵輔
      導委員會台北榮民總醫院及桃園榮民醫院連續住院，至94
      年5月5日因外傷性腦出血而無法行動，進而引致肝硬化代
      償不良併肝衰竭不治死亡。胡雙貴曾以上開車輛向被告投
      保強制汽車責任保險，事故發生時尚在保險期間內，被告
      依94年2月5日修正之強制汽車責任保險法應給付予陳進周
      之繼承人即原告新臺幣（下同）1,500,000元，經原告於9
      4年6月15日請求被告給付保險金，詎被告竟以陳進周係酒
      後駕車屬犯罪行為，並認為陳進周之死亡與車禍無因果關
      係，拒絕給付保險金，爰依強制汽車責任保險法第25條之
      規定，請求被告如數給付。
（二）對被告抗辯所為之陳述：本件車禍事故發生於93年12月14
      日，是本件保險責任應以94年2月5日修正前之強制汽車責
      任保險法為據，而立法者並不認為酒後駕車之行為係犯罪
      行為，此由修正前強制汽車責任保險法第27條第1款「酒
      醉或吸食毒品」與第同條第2款「從事犯罪行為」分列可
      得而知，又臺灣桃園地方法院檢察署94年度偵字第2757號
      亦對陳進周為不起訴之處分。且強制汽車責任保險既為責
      任保險，其本質乃在分散被保險人之責任，雖酒醉駕車通
      常有相當之過失，惟加害人並非即可謂全無過失，倘加害
      人亦有過失之責任存在，而須負賠償責任時，卻因被害人
      之酒醉駕車而使加害人之保險保障功能全然喪失，如此對
      被保險人即顯非公平，亦不符責任保險之本旨，是就責任
      保險之本質而言，不應因被害人之酒醉駕車而全然排除保
      險人之理賠責任，易言之，受害人如有任何過失，應回歸
      民法適用過失相抵之原則，故被告之抗辯自不可採。
（三）並聲明：（1）被告應給付原告150,000元，及自94年7月1
      日起至清償日止，按年息10% 計算之利息。（2）願供擔
      保，請准宣告假執行。
二、被告則以：陳進周經送往桃園敏盛綜合醫院後抽血檢驗酒精
    濃度換算呼氣酒精濃度為每公升1.16毫克，遠超過法定標準
    。而系爭事故胡雙貴經臺灣桃園地方法院檢察署94年度偵字
    第2757號聲請簡易判決處刑書犯罪事實欄亦記載：「陳進周
    酒後騎乘車牌號碼NR2-780號重型機車沿大有路右轉成功路
    行駛而來，因不勝酒力，轉彎幅度過大，趨近前開自小客車
    」，是陳進周酒後駕車，呼氣酒精濃度高達每公升1.16毫克
    ，因酒醉已達不能安全駕駛之程度，陳進周之行為已符合刑
    法第185條之3規定之服用酒類不能安全駕駛動力交通工具而
    駕駛之公共危險罪，依94年2月5日修正前之強制汽車責任保
    險法第26條第3款之規定，被告就系爭事故自不負給付保險
    金之責任等語，資為抗辯。並聲明：（1）原告之訴及其假
    執行之聲請均駁回。（2）如受不利判決，願供擔保請准免
    為假執行。
三、兩造不爭執之事實：
（一）陳進周於93年12月14日晚間，騎乘上開重型機車，沿桃園
      縣桃園市○○路由南向北行駛，途經桃園縣桃園市○○路
      ○段38號桃園高中前彎道時，偏駛入對向車道，適有訴外
      人胡雙貴駕駛上開自用小客車沿成功路由北向南行駛而來
      ，兩車發生撞擊。
（二）陳進周因上開車禍受有外傷性腦出血等傷害，送醫急救後
      持續住院，於94年5月5日死亡，死亡證明書記載直接引起
      死亡之原因為肝硬化代償不良併肝衰竭。
（三）被告為系爭自小客車強制汽車責任保險之保險人，被保險
      人為胡雙貴，承保期間自93年7月22日起至94年7月22日止
      。
（四）陳進周於系爭事故發生後，經抽血檢驗酒精濃度換算呼氣
      酒精濃度為每公升1.16毫克。
四、得心證之理由：
    本件原告主張被告應負上開保險契約責任乙節，為被告所否
    認，並以前揭情詞置辯。是本件兩造所爭執之處，應在於陳
    進周酒醉駕車是否屬於修正前強制汽車責任保險法第26條第
    3款之受害人從事犯罪行為？被告是否有該法條所定之免責
    事由？茲分述如下：
（一）本件車禍發生於93年12月14日晚間，有如前述，而強制汽
      車責任保險法第26條，於事故後之民國94年2月5日修正，
      是本件被告有無免責事由，自應適用修正前強制汽車責任
      保險法第26條之規定，合先敘明。
（二）修正前強制汽車責任保險法第26條規定，保險人對於受害
      人因下列情事所致之體傷、殘廢或死亡，不負給付保險金
      之責任：一、受害人或受益人與被保險人或加害人串通之
      行為所致者，二、受害人或受益人之故意行為所致者，三
      、受害人或受益人從事犯罪之行為所致者。所謂受害人從
      事犯罪之行為所致者，係指受害人於從事犯罪行為所生死
      亡之結果而言，非單純指其飲用酒類之行為。是本件之重
      點在於被害人是否因於從事犯罪行為時致生死亡之結果。
（三）按服用酒類，不能安全駕駛動力交通工具而駕駛者，處1
      年以下有期徒刑、拘役或3萬元以下罰金，刑法第185條之
      3定有明文。易言之，服用酒類，不能安全駕駛動力交通
      工具而駕駛者，即屬所謂犯罪行為。其立法目的本在藉抽
      象危險犯之構成要件，以嚇阻酒後駕車危害道路交通安全
      ，而達保障該行為人與第三人生命、財產安全之目的。道
      路交通安全規則第114條第2款明定，汽車駕駛人飲用酒類
      後其吐氣所含酒精濃度超過每公升○‧二五毫克或血液中
      酒精濃度超過百分之○‧○五以上者，不得駕車。查本件
      被害人陳進周於事故發生時，經檢測血液酒精濃度換算呼
      氣酒精濃度為1.16毫克，有敏盛綜合醫院生化檢驗報告單
      1紙附於陳進周所涉台灣桃園地方法院檢察署94年度偵字
      第2757號公共危險案卷可稽。依刑法第185條之3之規定，
      其酒醉騎乘機車之行為，已構成犯罪。且因其酒後不能安
      全駕駛而仍騎乘動力交通工具即機車，並偏駛入對向車道
      ，有如前述，足徵被害人當時情況，已因酒精而使其正常
      駕駛能力受到影響，不能安全駕駛動力交通工具而駕駛，
      自屬修正前強制汽車責任保險法第26條第1項第3款，所謂
      受害人從事犯罪之行為。是被害人之死亡與其所從事犯罪
      之行為有相當因果關係，灼然可見。被告抗辯本件被害人
      之死亡，係因從事犯罪之行所致，其依修正前強制汽車責
      任保險法第26條規定，不負給付保險金之責等語，即屬有
      據。原告雖主張陳進周係經檢察官為不起訴處分確定，並
      提出台灣桃園地方法院檢察署94年度偵字第2757號不起訴
      處分書為據；惟檢察官係以陳進周所犯係刑事訴訟法第37
      6條之案件，檢察官參酌刑法第57條所列事項，認為以不
      起訴為適當，而為不起訴處分，尚非因犯罪罪嫌不足而為
      不起訴處分，是原告據此認陳進周所為非強制汽車責任保
      險法第26條第1項第3款之犯罪行為，尚非可採。
五、綜上所述，原告本於強制汽車責任保險法規定，請求被告給
    付原告150萬元，及自94年7月1日起至清償日止，按年息百
    分之十計算之利息，為無理由，不應准許。其假執行之聲請
    亦失所附麗，應併予駁回。
六、本件事證已臻明確，兩造其餘之陳述及攻擊防禦方法，經審
    酌核與判決結果不生影響，不再一一論述，併予敘明。
七、據上論結，本件原告之訴為有理由，依民事訴訟法第第78條
    ，判決如主文。
中　　華　　民　　國　　96　　年　　1 　　月　　26　　日
  　　　　　　　　　民事第六庭  法　官  蕭清清
以上正本係照原本作成。
如對本判決上訴，須於判決送達後20日內向本院提出上訴狀，並
依上訴利益繳納上訴費。
中　　華　　民　　國　　96　　年　　1 　　月　　26　　日
                                書記官　林秀娥
